臺灣高等法院臺中分院刑事判決　 99年度交上更(一)字第256號
上　訴　人　臺灣臺中地方法院檢察署檢察官
上　訴　人
即　被　告　吳勢鴻
選任辯護人　王通顯律師
上列上訴人因被告肇事逃逸罪案件，不服臺灣臺中地方法院96年
度交訴字第311號中華民國97年6月13日第一審判決（本件經臺灣
臺中地方法院檢察署檢察官於96年2月12日以95年度偵字第28628
號為不起訴處分，指定代行告訴人聲請再議，經臺灣高等法院臺
中分院檢察署檢察長於96年4月4日以96年度上聲議字第557號為
駁回再議之處分，指定代行告訴人再向臺灣臺中地方法院聲請交
付審判，該法院於96年7月31日以96年度聲判字第37號裁定交付
審判），提起上訴，本院判決後，經最高法院發回，本院判決如
下：
    主  文
原判決撤銷。
吳勢鴻無罪。
    理  由
一、臺灣臺中地方法院96年度聲判字第37號裁定交付審判之事實
    略以：被告吳勢鴻於民國95年9月17日凌晨1時50分許，駕駛
    車牌號碼M6-3319號自小客貨車行經臺中縣東勢鎮東勢大橋
    東端附近，原應注意車前狀況，並隨時採取必要之安全措施
    ，且依當時晴天、夜間有照明、路面乾燥、無缺陷及無障礙
    物、視線良好之狀況，又無不能注意之情事，竟疏於未注意
    ，致其所駕駛上開自小客貨車右前方，不慎撞及被害人朱怡
    卿所騎乘車牌號碼M2X-567號重型機車之左後方，使被害人
    朱怡卿人車倒地，受有骨盆骨折、腹部鈍挫傷、呼吸衰竭、
    缺氧性腦病變之重大不治或難治之傷害，現已呈植物人狀態
    （過失致重傷害部分，業經原審法院另以96年度交易字第19
    2號刑事判決判處有期徒刑8月，減為有期徒刑4月確定）。
    詎被告明知發生上開事故，竟未下車查看及報警處理，亦未
    實施救護或為其他必要之措施，反而另基於肇事逃逸之犯意
    ，仍高速駕車駛離現場達79公尺後，因適巧在場之臨檢警員
    立即阻攔，始為停車之舉動。因認被告涉有刑法第185條之4
    之肇事逃逸罪嫌。
二、按犯罪事實應依證據認定之，無證據不得認定犯罪事實，又
    不能證明被告犯罪者，應諭知無罪之判決。刑事訴訟法第15
    4條第2項、第301條第1項分別定有明文。次按告訴人之告訴
    ，係以使被告受刑事訴追為目的，是其陳述是否與事實相符
    ，仍應調查其他證據以資審認。又犯罪事實之認定，應憑真
    實之證據，倘證據是否真實尚欠明確，自難以擬制推測之方
    法，為其判斷之基礎。且認定犯罪事實之證據係指足以認定
    被告確有犯罪行為之積極證據資料而言，該項證據自須適合
    於被告犯罪事實之認定，始得採為斷罪資料。故刑事訴訟上
    之證明資料，無論其為直接或間接證據，均須達於通常一般
    人均不致有所懷疑，而得確信其為真實之程度，始得據為有
    罪之認定，若關於被告是否犯罪之證明未能達此程度，而有
    合理懷疑之存在，致使無從形成有罪之確信，根據罪證有疑
    ，利於被告之證據法則，即不得據為不利被告之認定（參最
    高法院52年台上字第1300號、53年台上字第656號、29年上
    字第3105號、76年度台上字第4986號、32年上字第67號判例
    ）。
三、上開交付審判裁定認被告涉有刑法第185條之4之罪嫌，無非
    係以被告於警偵訊時之供述，證人即目擊警員宋明光、
    李憲洲於偵訊時之證述，童綜合醫院及全家醫院所出具之
    被害人診斷證明書、道路交通事故現場圖、肇事現場照片、
    肇事車輛肇事後照片及臺灣省臺中縣區車輛行車事故鑑定委
    員會分析意見書等為其論據。惟本院訊之被告吳勢鴻，其固
    坦承於上開時地駕駛M6-3319號自小客貨車肇事，導致被害
    人受有上開重傷害等事實，惟堅詞否認有肇事逃逸之故意，
    辯稱：本件是被害人騎機車忽然切進車道內，致兩車發生碰
    撞，當時伊知道有發生撞擊，但不知撞到什麼，且因碰撞是
    瞬間發生，故伊於碰撞時並未踩煞車，是發生碰撞後伊才將
    車慢慢停下來，停在兩個快車道的中間，伊將車停下來後，
    李憲洲警員就從路邊過來問伊撞到人知不知道，伊當時很慌
    張，回說不知道，經李憲洲警員說伊撞到人後，伊看當場只
    有路旁臨檢的警車、被害人機車、伊自己的車，才知道伊是
    撞到了被害人所騎的機車，李憲洲警員就叫伊先將車停到路
    邊去，伊於移車時覺得方向盤很重才發現伊車的右前輪爆胎
    ，雖如此，伊還是將它開到路邊，後來事件處理完畢，伊也
    還可以開到修配場修理，是伊如果要逃逸，並不會因右前輪
    爆胎而受影響，況伊在尚未發生車禍前，即遠遠的看到臨檢
    的警車，故伊若知道有撞倒被害人機車，自不可能有逃逸的
    意思等語。辯護人辯護稱：被告肇事當時僅知有撞到東西，
    並不知道撞到的是人，故無肇事逃逸之必要，且依據李憲洲
    及宋明光警員於偵訊中之證述，可徵卷附現場圖所繪被告車
    輛位置，並非被告在事故發生後確實停放之位置，不能引為
    認定被告犯罪之證據等語。
四、被告於上開時、地駕駛動力交通工具肇事，致被害人受有上
    開重傷害之事實，雖據被告坦承不諱，核與代行告訴人朱金
    鳳於警詢、檢察官偵訊及原審96年度交易字第192號案審理
    時指述之情節相符，並經證人即當時在肇事處前方執行路檢
    勤務而發覺本件車禍之臺中縣警察局東勢分局東勢派出所所
    長李憲洲、警員宋明光於偵查中具結證述綦詳，復有臺中縣
    警察局交通隊東勢小隊警員王偉忠所測繪之道路交通事故現
    場圖、道路交通事故調查報告表(一)及(二)、童綜合醫院一般診
    斷書、中國醫藥大學附設醫院診斷證明書及96年4月24日院
    管檔字第0960401626號函、全家醫院診斷證明書、案發現場
    照片、車損照片、原審法院96年度交易字第192號案判決等
    在卷可稽，而堪認定。惟被告肇事致人於重傷後，是否有故
    意逃逸之意思及行為，則查：
(一)、本件道路交通事故現場圖雖顯示：撞擊點之刮地痕3.2公尺
    →座墊掉落處5.1公尺→另一刮地痕起始點5.6公尺→刮地痕
    3.6公尺→刮地痕終點至機車倒地1.3公尺→機車長1.7公尺
    →至被害人安全帽掉落地點8.4公尺→血跡1.6公尺→肇事車
    輛現場勘驗時停放位置48.6公尺等情（參警影卷第13頁），
    亦即從撞擊點到肇事車輛停放的位置共計79.1公尺。惟
  1.被告自警詢初始迄本院審理時，一再陳稱其當時速度約時速
    60公里，該現場圖標示之肇事車輛停放位置，並非其第一次
    緩緩將車子停下後之位置，而係因警員要求其將車子移至路
    旁，其才第二次移停之位置，此有各該筆錄在卷可佐。
  2.證人李憲州於96年2月12日在檢察官偵訊中具結證稱：「
    當晚我們在東勢大橋上執行路檢勤務，收勤時收交通圓錐桶
    時聽到後面有撞擊聲，當時一部機車及一名婦女倒地衝過來
    ，我們同事宋明光回頭看趕快跳開，跳到安全島上面，我當
    時看到有一部廂型車從旁邊經過，我就跑去追將他攔下。我
    大約追了10公尺，因為我當時有在喊，追10公尺就把對方的
    車子叫停下來，對方應該知道我在喊他。我當時所站立的位
    置，距離發生碰撞點約15公尺左右」等語（參第28628號偵
    影卷第23頁筆錄），於97年5月1日在原審審理中具結證稱
    ：「當時路檢完畢，我在收交通錐，聽到機車倒地一直滑行
    過來，跟我在一起值勤的宋警員他跳開，當時我背向機車滑
    過來的位置，我發現只有一部車輛從我旁邊經過，我從該車
    後面追趕，一面喊停車，然後被我追趕這部車也停下來，但
    大約距離巡邏車有10幾公尺才停下來。車子停的位置不是在
    路邊，而是外車道稍微靠右邊的地方。」等語（參原審卷第
    49頁筆錄），於99年12月30日在本院審理中具結證稱：「
    你有說追了10公尺，是如何算出來的？）我是目測大概那個
    距離，我沒有用皮尺去量。」、「（問：車子有無立刻停下
    來？）他是有停下來，車子的右前輪有爆胎。」、「（問：
    車輛的位置是否如現場圖一樣？）我迄今沒有看過現場圖。
    」、「（問：請求提示現場圖，請說明？審判長提示現場圖
    及照片給證人閱覽）我攔停的位置不是如現場圖及照片所示
    那樣，肇事車子被我欄停下來的位置是在我們那輛臨檢警車
    車頭前方10幾公尺的外快車道那邊，那路段每向是二個快車
    道，一個慢車道。肇事車輛車頭是稍微斜向右邊，沒有像剛
    剛提示的相片肇事車輛那麼斜向右邊。」、「（問：現場圖
    丈量的結果，最後自小客車停放位置，距離最後血跡散落處
    48.6公尺，與你所說的陳述，去追10餘公尺，有出入，你可
    否解釋？）我所講的距離10餘公尺是目測的，當時我身上也
    有帶槍，年紀也大了，不可能跑了40幾公尺。」、「（問：
    你剛剛有提到說，你身上有裝備除了槍枝外，有何其他裝配
    ？）有無線電、防彈衣，這些就有好幾公斤了，就沒有其他
    了。」等語（參本院卷第44-45頁筆錄）。
  3.證人宋明光於96年2月12日在檢察官偵訊中具結證稱：「
    （問：你們當時所站立的位置，距離發生碰撞點有多遠？）
    差不多也是15公尺」等語（參第28628號偵影卷第24頁筆錄
    ），於97年5月1日在原審審理中具結證稱：「我看到車禍
    ，大聲說出車禍了，當時所長即李憲洲本來正要上巡邏車的
    副駕駛座，聞訊馬上從該處繞過車頭跑到道路上，所長有對
    廂型車駕駛直接用嘴巴喊，喊的很大聲，叫駕駛停車，接下
    來廂型車有停下來。」、「（問：方才提及有看到廂型車，
    印象所及廂型車停下來位置在哪個車道？）在外側車道上。
    」、「（問：東勢大橋有幾個車道？）單向有三個車道，最
    外面是靠近行人穿越道，也是機車可以行駛，我說的外側車
    道是指中間那個車道」等語（參原審卷第46-47頁筆錄）。
  4.證人即繪製前揭現場圖之警員王偉忠於99年12月30日在本院
    審理中具結證稱：「（問：你是否知道你到達之前，車子是
    否有移動過？）我到達之前我不知道。」、「（問：當初在
    做繪製現場圖的時候，被告有無告訴你說，車子有移動過，
    你有告訴被告說，這部分到檢察官或法官那邊再說？）當初
    ，被告是有告訴我說，最初警察有叫被告要把車子移動到路
    邊去，所以現場圖就沒有把車子的位置畫出來，因為被告有
    說警察要他把車子移動到路邊去，因為現場圖，車子若有移
    動的話，所以我就沒有把車子位置畫出來，我只有標出血跡
    、刮地痕等事跡，我也拍照車輛。」、「（問：提示偵查卷
    第13頁肇事現場圖，在左上角有畫出車輛肇事後的位置，若
    依照你剛剛所講的，不會畫出車子的位置的話，為何這現場
    圖會畫出來？）是有標示車子來沒錯，但我沒有標出與路邊
    或其他固定標誌的距離，也就是說，沒有把車子的距離固定
    標示出來。」、「（問：為何現場圖的左上角有寫M6-3319
    肇事後位置48.6呢？）這意思是說，這車號M6-3319號所停
    的位置與最靠近血跡位置的距離。」等語（參本院卷第43-4
    4頁筆錄）。
  5.綜上足徵：當時在現場臨檢之員警李憲洲、宋明光係站在警
    車旁邊，其位置距離本件車禍撞擊點約15公尺，證人李憲洲
    在警車副駕駛座旁邊起步追趕被告的車約10公尺，被告就停
    下來，當時證人李憲洲身穿防彈衣、配帶槍枝及無線電，約
    55歲（40年次），無法跑步追趕40餘公尺，證人李憲洲見被
    告停車之位置是在外快車道稍微靠右邊的地方，並不是如現
    場圖所繪的位置（即慢道路旁），證人宋明光見被告停車的
    位置是在外側車道上，也就是單向三個車道（包括慢車道）
    中間那個車道，證人王偉忠至現場繪圖時，被告有向他說最
    初警察有叫其把車子移動到路邊去。而證人李憲洲、宋明光
    、王偉忠均是執法之員警，與被告無任何關係，渠3人自不
    可能故意迴護被告，且渠3人均是訓練有素之警員，對於事
    情之陳述及情景之判斷，自較一般人清楚及正確而可採信。
    是以被告謂現場圖上所繪製車號M6-3319號肇事車之停放位
    置，並非其第一次緩緩將車子停下之位置，即屬真實，從而
    本件尚非能依據現場圖之標示，認被告於發生碰撞後，尚行
    駛了79.1公尺才停車。
(二)、被告第一次停車地點，既不是在現場圖所標繪的位置，則自
    應以證人李憲洲及宋明光之前揭證述為判斷依據，渠2人稱
    撞擊地點距渠等位置約15公尺，證人李憲洲稱其追趕被告的
    車約10公尺，被告就停車，是以本件撞擊地點距離被告第一
    次車子停下來位置，合計約為25公尺，而
  1.告訴人所提出之司法行政部62年5月9日(62)函刑決字第464
    號函轉交通部道路交通安全督導會訂交導登(62)字第232號
    函告之「一般公路汽車煞車距離、行車速度對照表」顯示：
    在以時速60公里行駛於瀝青乾燥路面之情形下，依路面鋪裝
    為新築或已鋪設多年之不同，開始煞車到車輛停止之煞車距
    離介於16.6公尺至20.2公尺不等（參原審交付審判卷第7頁
    ）。
  2.原審法院96年度交易字第192號案曾就本件車禍送請臺灣省
    臺中縣區車輛行車事故鑑定委員會鑑定，該鑑定分析意見七
    記載：「若吳勢鴻駕車行經肇事地段因車速快且追撞重機車
    後始知肇事，有可能因驚嚇等情況無法立即煞停…，若吳勢
    鴻駕車車速僅如自稱60公里左右，依時速60公里之車輛反應
    距離約為12.48公尺左右，則吳勢鴻駕車即使碰撞後始知肇
    事，應可於碰撞後往前約12.48公尺左右開始煞車」等字（
    參原審法院96年度交易字第192號影卷第39頁）。
  3.綜上可知：被告以每小時60公里之車速於未煞車之情況下與
    被害人所騎機車發生碰撞，若受有驚嚇，則其於前進約12.4
    8公尺開始煞車，且自開始煞停到車輛完全停止之煞車距離
    介於16.6公尺至20.2公尺間，兩者相加共計29.08公尺至32.
    68公尺之間，為本件停車之合理距離。從而，被告在發生撞
    擊後，心裡慌張，於繼續前行至距離撞擊地點25公尺處，若
    係主動停車，自屬合理距離，而無肇事逃逸之情形。
(三)、接下來應審究者為被告在距離撞擊地點25公尺處，係主動停
    車，還是因為證人李憲洲之追喊才停車，其原來有無肇事逃
    逸之故意。
  1.被告於95年11月20日在警詢初始即供稱：「95年9月17日1時
    50分許在臺中縣東勢鎮東勢大橋東端（往東勢方向），當時
    我駕駛M6-3319自小客貨車，行經東勢大橋豐原往東勢方向
    行駛，車禍當時我是要往東勢方向直行於快車道上，車禍前
    我有看到警方巡邏車停在路旁，當時因下雨視線不清，我正
    想靠左變換車道準備去加油，我的視線就注意在左邊的後視
    鏡，同時我所駕駛之自小客貨車的右前方車頭就撞到一部機
    車（M2X-567：駕駛朱怡卿，目前昏迷），撞擊後因怕後方
    來車追撞，所以並無煞車就讓車子緩緩停止，停止後我就下
    車，當時我所駕駛之自小客貨車就停在跨越車道線上，當時
    有一名警察喝令要我將我所駕駛之自小客貨車移到路旁，移
    到路旁後我就下車，警察並要我拿出證件」、「（問：你於
    車禍當時有無馬上停車？）我因為怕後方追撞所以沒有馬上
    停車。」、「我沒有立即停車因為我怕追撞，撞到後我的前
    擋風玻璃碎掉，所以無法判定狀況，才讓車子緩緩停住沒有
    煞車，又有警方喝令我停到路旁，所以又開到前方路旁停車
    」等語（參警卷第2、5頁筆錄）。而被告謂其當時將自小客
    貨車停在跨越車道線上，後來再移到路邊部分，與前揭調查
    相符，堪以採信，另被告謂其發生車禍後因怕後方追撞，就
    讓車子緩緩停止，與駕駛經驗並無違誤，雖然肇事後查明當
    時僅有臨檢警車、被告駕駛的自小客貨車、被害人機車，而
    無其他車輛經過，惟後面隨時都有來車之可能，且緊急煞車
    常是造成追撞之原因，此為駕駛應時時提高警覺以免遭追撞
    之事，是以被告本此念頭於高速肇事後不敢立即煞停而讓車
    子緩緩減速停下，尚非能予苛責，其若係因慌張而未立即煞
    停，在12.48公尺之距離內，亦屬合理（詳前屬），而發生
    車禍後能不慌張者幾稀，況被告於發生車禍前既已看到臨檢
    警車停在路旁，依常情其應不至於敢在值勤員警面前故意肇
    事逃逸。
  2.雖然證人李憲洲於96年2月12日在檢察官偵訊中具結證稱
    ：「我當時看到有一部廂型車從旁經過，我就跑去將它攔下
    ，印象中好像右前輪有爆胎，追了約10公尺將他攔下，我當
    時有在喊，對方應該知道我有在喊他，我當時要對方拿駕照
    、行照並問他有無撞到人，對方說沒有感覺。」等語（參第
    28628號偵影卷第23頁筆錄），於97年5月1日在原審審理
    中具結證稱：「我下車問他說，我說你撞到人，你知道嗎，
    他說他不知道，並稱我沒有撞到人，我直接拿他的駕照、行
    照，發現他的右前輪已經破胎，我在追趕時，發現廂型車速
    度還是一樣。」等語（參原審卷第49頁筆錄），亦即本件似
    乎是證人李憲洲追喊時，被告並未減速，後來被告停車有可
    能是前輪爆胎所致，被告下車後還說沒感覺有撞到人，原來
    應是不打算停車等。惟(甲)證人李憲洲於檢察官偵訊當時另稱
    「當時被告的車速度很快，用飛射的過來，感覺上好像要撞
    到我」等語，而被告車速既然如此之快（被告原來行車速度
    為時速60公里），若未減速緩緩停下，則年屆55歲之證人李
    憲洲，於身穿防彈衣，背負無線電及槍枝重物下，自不可能
    在10公尺內得以跑步追到被告的車，是可信被告確係於肇事
    後已減速緩緩停車，(乙)證人李憲洲於原審審理時另稱：「我
    下車問他說，我在喊你，你有沒有聽到，他說他沒有聽到」
    、「他有說他沒有聽到我喊他停車」等語，足徵被告停車並
    不是因為聽到證人李憲洲追喊所致，而是自己停車，(丙)被告
    於檢察官偵訊中聽畢證人李憲洲之前揭證述後供稱：「當時
    是不知道撞到什麼東西，擋風玻璃破裂無法判斷是撞到人或
    撞到其他物」等語（參第28628號偵影卷第24頁筆錄），茲
    本件案發時間是凌晨1時50分許，天空在下雨（參被告前揭
    所述及原審卷第45頁背面筆錄證人宋明光證詞），是以被告
    在瞬間撞擊下，不知道所撞為何，與常情並無違背，雖然其
    駕駛之自小客貨車於肇事後右前方擋風玻璃破裂（參警影卷
    第23頁照片），被告不可能不知道發生撞擊，惟知道發生撞
    擊與瞬間即時知道撞擊何物究屬兩回事，是亦非能以被告謂
    其不知道有撞到人，即謂其有肇事逃逸之故意，(丁)證人李憲
    洲於檢察官偵訊當時又證稱「（問：當時以對方這樣的情形
    是否有肇事逃逸之情形？）應該是爆胎在先，才滑行10公尺
    。」等語，是以本件似亦可能因為爆胎滑行，才未立即停止
    ，又被告所駕駛之車輛雖然右前輪已經爆胎，惟仍可往前行
    進10公尺，也可將其開到路邊停放，被告並稱事後自行駕車
    前往修配場修理，亦即該部車子尚非不能駕駛，是以被告若
    於發生碰撞斯時即起意逃逸，自不可能因爆胎或警員跑步追
    趕，即於短短10公尺左右就停車。
五、綜上所述，本件交付審判之意旨及證據，尚無法使本院形成
    被告有肇事逃逸之行為。此外，復查無其他積極證據足資證
    明被告有何公訴人所指之前揭犯行，依前揭判例意旨及法條
    規定，即應為有利於被告之認定，更不必有何有利之證據，
    並應為被告無罪之判決。原審未詳予勾稽上開證據，遽對被
    告為論罪科刑之判決，即有未合，檢察官上訴，認原審量刑
    過輕，亦屬無所據，被告上訴否認犯罪，並指摘原審判決不
    當，為有理由，自應由本院予以撤銷改判，並諭知被告無罪
    之判決。
據上論斷，應依刑事訴訟法第369條第1項前段、第364條、第301
條第1項，判決如主文。
本案經檢察官徐錫祥到庭執行職務。
中    華    民    國   100    年    1     月    27    日
            刑事第七庭    審判長法  官  林  榮  龍
                                法  官  王  義  閔
                                法  官  李  秋  娟
以上正本證明與原本無異。
如不服本判決應於收受送達後十日內向本院提出上訴書狀，其未
敘述上訴之理由者，並得於提起上訴後十日內向本院補提理由書（
均須按他造當事人之人數附繕本）「切勿逕送上級法院」。
                                書記官  詹  錫  朋
中    華    民    國   100    年    1     月    28    日